【裁判字號】    89,上易,357
【裁判日期】    890316
【裁判案由】    侵占
【裁判全文】
臺灣高等法院刑事判決                  八十九年度上易字第三五七號
    上  訴  人  臺灣宜蘭地方法院檢察署檢察官
    被      告  甲○○
    選任辯護人  柯士斌
                黃憲男
右上訴人因被告侵占案件，不服臺灣宜蘭地方法院八十八年度易字第四○七號，中華
民國八十八年十二月二日第一審判決（起訴案號：臺灣宜蘭地方法院檢察署八十八年
度偵字第二六一七號），提起上訴，本院判決如左：
    主      文
上訴駁回。
    理      由
一、本案經本院審理結果，認第一審判決以不能證明被告犯罪，而為無罪之諭知。經
    核並無不當，應予維持，並引用第一審判決書記載之證據及理由（如附件）。
二、公訴人上訴意旨以：告訴人共同投資土地買賣，已移轉持分三分之一給被告，被
    告將該持分三分之一賣給第三人吳建隆，並已分得買賣價金，有土地謄本為憑，
    亦經原審傳訊買受人吳建隆屬實，被告已得買賣價金，即非單純債權，為具體之
    金錢。原審認：「係隱名合夥關係，財產權屬出名營業人所有，被告處分自己土
    地，無不法意圖。」惟「苟其契約係互約出資以經營共同之事業，則雖約定由合
    夥人中一人執行合夥事務，其他不執行合夥事務之合夥人，僅於出資之限度內負
    分擔損失之責任，亦屬合夥而非隱名合夥。」有最高法院二十六年上字第九七一
    號判例參照。本件被告出售土地取得價金時，屬告訴人應分得之利潤金額已經確
    立，為具體之動產，被告依契約取得應給付告訴人之利潤後，易持有為所有，而
    侵占入己，其侵占之犯行已臻明確，原審認事用法尚嫌未洽等語。
三、惟查：告訴人與被告協議書係記載：「甲○○、邱福植、戴素微三人各出資分
    之壹，承買許金生先生等十七人所訂土地買賣契約書內，甲○○所有權利內貳分
    之壹為乙○○所投資，然八十年九月五日柳先出資新台幣貳佰萬元整，羅應支付
    柳壹佰萬元整，由柳先代支出羅開出商業本票乙張，面額新台幣壹佰萬元整，到
    期日八十年十二月五日為憑。本土地共同投資，賺賠應各擔負貳分之壹責任，第
    二期及尾款額各應負貳分之壹金額。羅開出商業本票面額壹佰萬元整，自同年九
    月五日至付款日止，應於柳向鎮農會借貸同額利息支付於柳。羅如本票到期日不
    得藉口推拖支款，並放棄任何訴辯權。」依該協議書內容所示，告訴人對被告得
    主張之權利，為契約請求權，並非具體之金錢或財物。而契約請求權係屬單純之
    債權，不得為侵占罪之客體。被告未將轉賣價金利潤交付告訴人，並不構成侵占
    ，業據原審詳載理由依據。公訴人上訴，猶指告訴人應分得利潤為具體動產，被
    告應已構成侵占罪行，顯無可採。再侵占罪係以意圖為自己或第三人不法之所有
    ，而侵占自己持有他人之物，為構成要件。告訴人自承未依協議書約定，於八十
    年十二月五日支付被告本票票款一百萬元，連同第二期款及尾款亦未給付。則依
    協議書所載：「羅（正雄）如本票到期日不得藉口推拖支款，並放棄任何訴辯權
    。」告訴人既未依協議書付款，被告辯稱因告訴人違約，不得主張契約上任何權
    利，遂拒絕將出賣土地盈餘交付告訴人，自有正當理由，顯見被告主觀上並無不
    法所有之意圖，核與侵占罪之構成要件不符。雖公訴人又稱：被告與告訴人應為
    合夥關係，而非隱名合夥，據以認定被告係侵占合夥財產。然被告未交付告訴人
    土地買賣盈餘，既無不法所有之意圖，無論被告與告訴人間係合夥或隱名合夥關
    係，均不構成侵占罪行。足見公訴人上訴，猶指被告犯罪，為無理由，應予駁回
    。
    至告訴人聲請傳喚證人邱福植、戴阿色、吳建隆，惟本案事證已明，無傳喚必要
    ，併此敘明。
據上論斷，應依刑事訴訟法第三百七十三條、第三百六十八條，判決如主文。
本案經檢察官李金定到庭執行職務。
中     華     民     國    八十九   年       三       月      十六      日
                             臺灣高等法院刑事第十四庭
                                 審判長法  官  陳  祐  輔
                                       法  官  蔡  國  在
                                       法  官  陳  國  文
右正本證明與原本無異。
不得上訴。
                                       書記官  王  柏  敦
中     華     民     國    八十九   年       三       月     二十二     日
附件
臺灣宜蘭地方法院刑事判決                          八十八年度易字第四七號
    公  訴  人  臺灣宜蘭地方法院檢察署檢察官
    被      告  甲○○  男四十六歲（民國○○○年○月○日生）
                        住宜蘭縣羅東鎮○○路二三七號
                        身分證統一編號：Ｇ一0000000號
    選任辯護人 柯士斌律師
                黃憲男律師
右列被告因侵占案件，經檢察官提起公訴（八十八年偵字第二六一七號），本院判決
如左：
    主      文
甲○○無罪。
    理      由
一、公訴意旨略以：被告甲○○於民國八十年九月五日與案外人邱福植等人向案外人
    許金生等十七人購買坐落宜蘭縣蘇澳鎮○○段二五○地號土地一筆，面積約九九
    二坪（下稱系爭土地），每坪新台幣（下同）一萬五千元，總價一千四百五十八
    萬元，並以甲○○、邱福植名義與案外人許金生等簽訂買賣契約，被告甲○○占
    有持分三分之一。甲○○並於同日與告訴人乙○○訂立協議書，將其所購買前開
    土地持分三分之一之一半，由乙○○投資，雙方協議由甲○○先出資第一期款二
    百萬元，其中一百萬元應由乙○○負擔，先由甲○○代為墊付，乙○○乃簽發到
    期日為八十年十二月五日，面額一百萬元之本票交付甲○○。惟自八十年九月五
    日起至付款日止，應支付利息與甲○○，賺賠各負擔二分之一，第二期款及尾款
    亦各自負擔。嗣甲○○於八十一年七月二十七日將前開持分土地每坪二萬五千元
    售與案外人吳建隆，並辦理移轉登記，每坪淨賺一萬元，約賺三百三十萬元，依
    合約利潤之一半一百六十五萬元應給付告訴人，惟竟意圖為自己不法之所有，全
    部侵占入己，乙○○交付之一百萬元本票仍未還給云云，因認被告涉有刑法第三
    百三十五條第一項之侵占罪嫌。
二、按犯罪事實應依證據認定之，無證據不得推定其犯罪事實，刑事訴訟法第一百五
    十四條定有明文。訊據被告固不否認經由乙○○之仲介購買系爭土地，並將其應
    有部分讓渡一半予乙○○，且其已將系爭土地應有部分轉讓予他人（即吳建隆）
    等情，惟堅決否認右揭被訴之侵占犯行，辯稱：依伊與乙○○之協議，乙○○應
    於八十年十二月五日支付本票票款一百萬元，及自八十年九月五日起至同年十二
    月五日之利息予伊，但本票於八十年十二月五日屆期，伊向他要錢，乙○○於同
    月八日稱：該筆土地是共同公有四十年，辦理繼承登記複雜，他不要了，並主張
    對方地主未依買賣契約拿出相關資料，係違約，要罰地主六百萬元，他可分一百
    萬元，且他雖然棄權，但要給他仲介費等情，致伊獨力支付土地價款，完成土地
    登記移轉，系爭土地應為伊所有，且依協議書所載：「羅（正雄）如本票到期日
    不得藉口推拖支款，並放棄任何訴辯權」，乙○○於本票到期日之八十年十二月
    五日未付票款及利息，即已視同放棄，無權請求分配利潤，伊並未侵占，也沒有
    侵占的意思等語。經查：
    (一)刑法上之侵占罪，以意圖為自己或第三人不法之所有，而擅自處分自己持有之
      他人所有物，即變更持有之意為不法所有之意，為其構成要件；又所謂他人之
      物，乃指有形之動產、不動產而言，並不包括無形之權利在內，單純之權利不
      得為侵占之客體，最高法院四十一年台非字第五七號、七十一年台上字第二三
      ○四號分別著有判例可資參照。矧按公訴意旨或告訴人指述可知，告訴人對被
      告所得主張者，為依彼等間所簽訂之協議書約定：「本土地共同投資，賺賠應
      各擔負貳分之壹」，即告訴人向被告請求利潤二分之一，則告訴人所主張之利
      潤請求權僅係單純之債權，依上開判例意旨，不得為侵占之客體甚明，是公訴
      意旨認被告對告訴人應得之利潤易持有為所有而侵占入己云云，尚非允當。
    (二)又查，系爭土地之應有部分三分之一原屬被告所有，嗣轉讓予證人吳建隆等情
      ，業據被告供明在卷，核與證人吳建隆到庭結證相符，並有卷附土地登記簿謄
      本一份可稽，而用以購買系爭土地應有部分三分之一之資金，皆由被告單獨支
      付等情，亦為告訴人迭於偵查及本院審理中所是認，告訴人並於本案偵審中主
      張渠與被告係合夥共同投資價購系爭土地（見八十八年八月三十日檢察官訊問
      筆錄－偵卷第一○一頁反面、及本院八十八年十一月四日訊問筆錄）。但查，
      合夥有一般合夥與隱名合夥之分，依卷附告訴人與被告之協議書暨被告與系爭
      土地出買人之買賣契約觀之，告訴人乙○○之名並未見諸上開買賣契約書，是
      被告與告訴人間若有合夥關係，亦屬隱名合夥關係，故被告為出名營業人，告
      訴人則係隱名合夥人，依民法第七百零二條規定，隱名合夥人之出資，其財產
      權移屬於出名營業人，是被告與告訴人間縱有合夥關係，被告為系爭土地應有
      部分三分之一的所有權人亦無庸置疑，則被告處分自己所有之系爭土地，實無
      不法所有之意圖，核與刑法第三百三十五條第一項侵占罪之構成要件不符。
    (三)再查，若被告與告訴人間之合夥關係存在，因合夥盈餘於未結算之前，係屬被
      告業務上所持有之物，是系爭土地應有部分三分之一應屬被告所有，被告將之
      出賣即無侵占他人之物可言，已如上述，從而出賣系爭土地所得價金亦應歸屬
      被告所有，並不因告訴人對被告有利潤請求權，而使價金之一部（隱名合夥人
      得請求之利潤）在未經被告（出名營業人）交付告訴人（隱名合夥人）之前，
      即屬告訴人所有，則被告縱未與告訴人作合夥會算，並將盈餘分配予告訴人，
      實屬民事糾葛，亦與刑法第三百三十六條第二項之業務侵占罪之構成件不合。
      又告訴人雖陳稱：被告係受伊委託代為處理出賣系爭土地事宜云云，惟按隱名
      合夥之事務專由出名營業人執行之，民法第七百零四條第一項亦有明文，是告
      訴人此項主張顯屬無據，況縱使被告係受告訴人委任處理出賣系爭土地，則被
      告（受任人）因出賣系爭土地所取得之價金，身為委任人之告訴人亦僅得依民
      法第五百四十一條規定向被告請求交付而已，是被告就告訴人所主張依協議書
      約定之出賣系爭土地所得利潤之二分之一，亦無「變更持有之意為不法所有之
      意」之情事，仍與公訴人所起訴之刑法第三百三十五條第一項侵占罪之構成要
      件不符。
    (四)復查，被告與告訴人雖訂有協議書，然告訴人分文未出，且對於被告於八十一
      年七月三十一日寄交之十萬元亦收訖無誤，已據告訴人乙○○於本院審理中陳
      明在卷，並有被告提出之存證信函二紙及載明「匯款金額十萬元、受款人乙○
      ○」之郵局匯票一紙在卷可資佐證，堪信為真實，雖告訴人供稱：收取十萬元
      係被告返還渠代墊除草等費用云，惟依被告與系爭土地地主之買賣契約約定，
      地上物係由出賣人自行拆除，是除草、鑑界等費用，均係由出賣人負擔，是告
      訴人實無代買受人即被告負擔之可能，是告訴人此部分陳述令人生疑，本院因
      認以被告所供稱：伊交付十萬元予告訴人，其中八萬六千元支付告訴人仲介費
      ，餘款則為給付告訴人前往現場看人整地、鑑界之車馬費等語，較為可採。據
      此可知，被告對於告訴人並未實際出資，依協議書所載「羅本票到期日不得藉
      口推拖支款，並放棄任何訴辯權」等語，而向告訴人表示其已喪失權利，且告
      訴人亦曾向被告表示放棄協議書約定等情，尚堪採信，是被告在主觀上認定告
      訴人已放棄協議書約定之權利，其是否有不法所有之意圖，亦非無疑。另告訴
      人雖主張系爭土地出買人許金生等人於八十年十二月五日未完成繼承分割並交
      付證件，俾辦理買賣移轉登記，係違約，應罰六百萬元，伊可分得一百萬元云
      云，惟查系爭土地已於八十一年七月二十七日完成買賣移轉登記，有土地登記
      簿謄本一份在卷可憑，顯見出買人並無違約不賣或不覆行交付不動產之情事，
      並未違反上開買賣契約書第八條違約賠償之規定，告訴人此項主張顯屬無據。
      至於，(1)被告雖未將金額一百萬元之本票交還告訴人，惟此關涉被告與告訴人
      間之協議書約定內容是否有效，且依被告與告訴人所述，顯然係其二人就如何
      退還本票始終未達成共識；(2)又告訴人縱有利潤請求權，然系爭土地之坪數（
      告訴人主張九百九十二坪；被告則陳稱係九百七十點七坪）、買賣土地之成交
      價格（告訴人主張每坪一萬五千元，然依買賣契約書第二條記載總價款係一千
      四百五十八萬元，依買賣契約書所載坪數九百九十二坪《住宅區九百六十二坪
      加上計劃道路面積約三十坪》計算，每坪則約一萬四千九百七十六元，並非一
      萬五千元，此由上開買賣契約書第二條另記載：「住宅區以每坪新台幣一萬五
      千元正計價，計劃道路用地以八十年七月公告現值加四成計價」等語，可得知
      系爭土地並非每坪一萬五千元）、出賣予吳建隆之價格（告訴人主張每坪二萬
      五千元，惟證人吳建隆則到庭結證稱每坪約三萬元左右）、及其利潤若干（有
      待以上各項數據確認後據以計算），皆有待被告與告訴人會算始能確認，且告
      訴人縱有此項利潤請求權亦僅屬單純之債權，已如前述，亦足佐證本件係屬民
      事糾葛。
    (五)告訴人雖請求本院命證人吳建隆提供買賣資料，以釐清案情，然查本件事證已
      明，本院因認告訴人之請求核無必要，附此敘明。
    (六)綜上所述，本件被告所為辯解尚堪採信，並無其他確切證據足堪為被告有侵占
      之佐證，此外，復查無其他積極證據足資證明被告涉有公訴意旨所指之犯行，
      應認不能證明被告犯罪，爰為無罪判決之諭知。
據上論斷，爰依刑事訴訟法第三百零一條第一項，判決如主文。
中      華      民      國    八十八    年      十二    月      二      日
                                       臺灣宜蘭地方法院刑事庭
                                           法  官  曾  啟  謀
右正本證明與原本無異。
如不服本判決，應於判決送達後十日內向本院提出上訴狀。(應附繕本)
                                           書記官  陳  淑  宜
中      華      民      國    八十八    年      十二    月      七      日


司法院資訊處製作；財團法人民間司法改革基金會備份。
